【裁判字號】    99,再易,54
【裁判日期】    991025
【裁判案由】    再審之訴
【裁判全文】
臺灣臺北地方法院民事判決              99年度再易字第54號
再審原告    乙○（台灣）商業銀行股份有限公司
法定代理人  丙○○
訴訟代理人  賴盛星律師
再審被告    甲○○
上列當事人間請求返還不當得利事件，再審原告對於民國99年7
月21日本院99年度簡上字第219號確定判決，提起再審之訴，本
院判決如下：
    主  文
再審之訴駁回。
再審訴訟費用由再審原告負擔。
    理  由
一、按再審之訴，應於30日之不變期間內提起；前項期間，自判
    決確定時起算，判決於送達前確定者，自送達時起算，民事
    訴訟法第500條第1項、第2項前段分別定有明文。查本院99
    年度簡上字第219號判決（下稱原確定判決）乃屬不得上訴
    第三審之判決，於送達前即已確定，而再審原告於民國99年
    7月30日收受該判決，有送達證書附於該事件卷可考，又再
    審原告係於99年8月24日提起本件再審之訴，有本院收狀戳
    足稽（見再易字卷第2頁），符合上揭30日不變期間之規定
    ，先予敘明。
二、再審意旨略以：
  (一)由再審被告之起訴狀及再審被告於98年5月16日與再審原告
    承辦人員對話之錄音譯文內容，顯見再審被告於信用卡遺失
    翌日即知訴外人雲欣豪冒用再審被告之資料向再審原告申請
    預借現金，兩造間之消費借貸關係不存在，故再審被告於向
    再審原告清償時，既明知伊未向再審原告預借現金，依約不
    負向再審原告清償預借現金款項之義務，惟仍向再審原告為
    給付，依民法第180條第3款規定，再審被告自不得向再審原
    告請求返還，原確定判決未依前開規定駁回再審被告之請求
    ，逕認再審被告得依不當得利之法律關係向再審原告請求返
    還，原確定判決消極不適用民法第180條第3款規定，顯然已
    影響判決，而屬民事訴訟法第496條第1項第1款「適用法規
    顯有錯誤」。
  (二)於原確定判決訴訟中，再審原告未曾主張再審被告應依表見
    代理之規定就雲欣豪之行為負授權人責任，而原確定判決卻
    逕以再審被告不負表見代理授權人責任，認定再審原告與再
    審被告間不成立消費借貸關係，依不當得利之法律關係判命
    再審原告應將自再審被告受領之新臺幣（下同）10萬元返還
    再審被告，則原確定判決亦有消極不適用民事訴訟法第388
    條規定之情事，為此依民事訴訟法第496條第1項第1款規定
    提起再審之訴。
三、本件未行言詞辯論，故無再審被告之聲明及陳述。
四、次按民事訴訟法第496條第1項第1款所謂適用法規顯有錯誤
    ，係指確定判決所適用之法規，顯然不合於法律規定，或與
    司法院現尚有效之大法官會議解釋，或最高法院尚有效之判
    例顯然違反，或消極的不適用法規，顯然影響判決者而言，
    不包括漏未斟酌證據及認定事實錯誤或判決理由不備之情形
    在內（司法院大法官釋字第177號解釋、最高法院63年台上
    字第880號判例參照）。
五、民法第180條第3款規定：「因清償債務而為給付，於給付時
    明知無給付之義務者，不得請求返還」。所謂明知無給付之
    義務，係指原無債務而直接及確定之故意認為有債務而為給
    付者而言。至於原無債務而誤以為有債務者，縱其誤認係出
    於過失或重大過失，亦非明知而非債清償，仍無該條款之適
    用（最高法院94年度台上字第897號判決參照）。查：再審
    被告於起訴狀主張：「事發後乙○銀行人員態度強硬，要求
    本人須負擔該筆費用，並表示若不繳交會導致信用受損，本
    人迫於無奈，只能連同10萬現金與4,000元手續費，一併於6
    月19日交給銀行」等語，再審原告於歷次書狀及言詞辯論時
    對此均未為爭執，依民事訴訟法第280條第1項前段規定，視
    同自認，是再審被告係在再審原告人員強硬態度要求須負擔
    10萬元預借現金之清償，及擔心不清償會導致信用紀錄不佳
    之情況下，始為10萬元預借現金之清償，再審被告顯非基於
    直接及確定之故意明知原無債務而向再審原告為給付，依上
    說明，自與民法第180條第3款規定所謂「於給付時明知無給
    付之義務者」有間，從而原確定判決並無應適用民法第180
    條第3款規定之情形，再審原告主張：原確定判決消極不適
    用民法第180條第3款規定，顯然影響判決等語，自不足取。
六、再按除別有規定外，法院不得就當事人未聲明之事項為判決
    ，民事訴訟法第388條固定有明文。查：再審被告於起訴狀
    已表明係依不當得利之法律關係提起本件訴訟，故原確定判
    決依再審被告所請以不當得利之法律關係判命再審原告應給
    付再審被告10萬元及法定遲延利息，依處分權主義之內涵，
    並未違反民事訴訟法第388條規定。再者，民事訴訟法除法
    律別有規定外，不得斟酌當事人未提出之事實，此為辯論主
    義之當然結果，又法院裁判適用法規或解釋法律，係依職權
    為之（最高法院60年台上字第2085號、64年台聲字第58號判
    例參照），再審原告於訴訟程序中固未主張再審被告就預借
    現金10萬元應負表見代理授權人責任，惟原確定判決綜合再
    審被告、再審原告所提出辯論之事實，對於雲欣豪冒用再審
    被告名義申貸預借現金之爭點，認定再審被告是否須負表見
    代理之責，乃屬原審判決行使適用法律之職權範圍，依前揭
    判例意旨，核無不當，且原確定判決並未斟酌當事人所未主
    張之事實，自無違反民事訴訟法第388條之規定，再審原告
    主張原確定判決具有消極不適用民事訴訟法第388條規定之
    情事等語，殊難憑採。
七、從而，再審原告主張原確定判決具有民事訴訟法第496條第1
    項第1款之再審事由，求予廢棄改判云云，顯無理由，本院
    爰不經言詞辯論，逕以判決駁回之。
八、據上論結，本件再審之訴顯為無理由，依民事訴訟法第502
    條第2項、第78條，判決如主文。
中    華    民    國    99    年    10    月    25    日
                  民事第六庭審判長法  官  傅中樂
                                  法  官  邱蓮華
                                  法  官  張文毓
以上正本係照原本作成。
本判決不得上訴。
中    華    民    國    99    年    10    月    26    日
                                  書記官  賴敏慧

司法院資訊處製作；財團法人民間司法改革基金會備份。
